臺灣高雄地方法院民事判決　九十三年度訴字第一一二號
　　原　　　告　丙○○
　　訴訟代理人　陳俊偉律師
　　被　　　告　御尊水電工程有限公司
　　法定代理人　甲○○
　　被　　　告　光盛營造股份有限公司
　　法定代理人　乙○○
　　訴訟代理人　鄭曉東律師
　　　　　　　　魏緒孟律師
右當事人間交付所有物事件，本院於民國九十三年五月二十五日言詞辯論終結，判決
如左：
    主    文
原告之訴及假執行之聲請均駁回。
訴訟費用由原告負擔。
    事實及理由
一、原告主張：被告御尊水電工程有限公司（以下簡稱御尊公司）因欠缺資金週轉，
    於民國八十九年四月起至同年九月一日止，陸續向伊借款新台幣（以下同）一千
    零五十萬元，並約定於借貸十八個月後返還借款及利息。嗣御尊公司預期無力清
    償，遂於九十年六月一日與伊協議，以該公司所有如附表所示五台推進機讓與伊
    ，供為抵償債務，該公司並已交付附表編號二、三所示機器四台；惟附表編號一
    推進機及設備（以下簡稱系爭推進機）因御尊公司承攬被告光盛營造股份有限公
    司（以下簡稱光盛公司）之台北市衛工處第六期分管網工程第十五標推進及工作
    井沈設工程（以下簡稱本件工程），御尊公司乃徵得伊同意，先將該機台借予光
    盛公司續用至九十二年六月三十日，並將系爭推進機之返還請求讓與伊，以代交
    付，由伊屆時逕向光盛公司取回。嗣御尊公司負責人甲○○已於九十二年八月二
    十二日以存證信函將系爭推進機讓渡與伊乙事告知光盛公司，並請求將該機台返
    還予伊，伊亦於同年九月二十二日委託律師發函要求光盛公司返還系爭推進機，
    詎光盛公司竟拒不交付。爰分別依讓與法律關係、民法第七百六十七條規定，請
    求御尊公司、光盛公司交付系爭推進機等語。並聲明：(1)被告應將交付系爭推進
    機。(2)願供擔擔保請准宣告假執行。
二、被告光盛公司則以：依原告與御尊公司間讓渡書之文意，系爭推進機僅暫供為擔
    保，並無讓與所有權之意思；又御尊公司於承諾讓與系爭推進機予原告時，該機
    台係御尊公司自行使用，伊並未占有系爭推進機，御尊公司對伊並無返還請求權
    可言，自無從讓與原告；又御尊公司施作本件工程不力，無法完成，又因積欠伊
    債務，乃於九十年十一月十五日立具工程承作拋棄書，切結願拋棄承攬權，並將
    所有一切進場機具設備無條件由伊抵付預支工程款，是伊已於該日因債務抵銷而
    受讓系爭推進機；退步而言，即便原告已受讓取得系爭推進機之所有權，惟伊並
    不知該讓渡情事，故為善意第三人，依民法第八百零一條、第九百四十八條規定
    ，亦已善意取得該機台，自為所有權人等語，資為抗辯。並聲明：(1)原告之訴駁
    回。(2)如受不利判決，願供擔保請准宣告假執行。
    被告御尊公司對原告之陳述，除陳稱：伊讓渡系爭推進機予原告後，該機台係伊
    自己在用等語外，餘均無相異之表示，並同意原告之請求。
三、兩造不爭之事實：
（一）御尊公司分包被告光盛公司承攬之台北市○○○○道工程處第六期分管網工程
      第十五標推進及工作井沈設工程，工地位在台北市○○路及忠孝東路，系爭推
      進機為御尊公司在上開工地使用。該工程於九十二年十二月底完工。
（二）系爭推進機現在光盛公司占有中。
四、按當事人於言詞辯論時為訴訟標的之捨棄或認諾者，應本於其捨棄或認諾為該當
    事人敗訴之判決，民事訴訟法第三百八十四條定有明文。又所謂訴訟標的之認諾
    ，係被告對於原告依訴之聲明所為關於某法律關係之主張，並不反對，而向法院
    為承認其主張之陳述。是以，認諾自需以被告就某法律關係有處分之權利為前題
    。本件被告御尊公司對原告所為交付系爭推進機之主張，固不反對，並向本院為
    同意之表示，惟御尊公司現並未占有系爭推進機，且該機台所有權之歸屬猶有爭
    議，而待本件訴訟審認（詳如後述），是以，無從遽認御尊公司有處分該機台之
    權利，從而，其所為同意原告主張之表示，並不發生認諾之效力，故本院不逕為
    其敗訴之判決，而另依調查證據之結果認定事實、適用法律，合先敘明。
五、原告主張被告御尊公司於九十年六月一日讓渡系爭推進機予伊，並將該公司對被
    告光盛公司就該機台之返還請求讓與伊，以代交付，伊因而取得該機台之所有權
    ，嗣經伊請求，光盛公司卻拒不返還等情，為光盛公司所否認，並以前揭情詞置
    辯。是以，本件所應審究者，即在於：（一）原告有無於九十年六月一日取得系
    爭推進機之所有權？（二）光盛公司是否於九十年十一月十五日取得系爭推進機
    之所有權？（三）原告得否請求御尊公司返還系爭推進機？茲分敘本院之判斷如
    下：
（一）原告有無於九十年六月一日取得系爭推進機之所有權？
　　　按動產物權之讓與，非將動產交付，不生效力，但受讓人已占有動產者，於讓
      與合意時，即生效力；讓與動產物權，如其動產由第三人占有時，讓與人得以
      對於第三人之返還請求權，讓與於受讓人，以代交付，民法第七百六十一條第
      一項、第三項定有明文。原告主張御尊公司前向伊借款，屆期未能清償，而將
      系爭推進機讓渡與伊抵債，並將該公司對光盛公司就該機台之返還請求讓與伊
      ，以代交付等情，固據提出借據一紙、電匯申請書及存款存根聯共八紙、九十
      年六月一日讓渡書暨附件各一紙為證（第八至一四頁）。光盛公司就上開借據
      、電匯申請書及存款存根聯之真正，未予爭執，且御尊公司亦陳稱：伊自八十
      九年四月至九月間，陸續向原告借款一千零五十萬元，約定於九十年十月還款
      等情（第四一頁），是足認原告主張御尊公司前向伊借款一千零五十萬元乙節
      ，可信為真。惟原告主張伊已獲御尊公司讓渡系爭推進機等情，為光盛公司所
      否認，經查，上開讓渡書係記載：「具切結書人茲因目前無力償返借款，故先
      以... 之推進機設備，讓渡給債權人丙○○待爾後債務返清取回」，揆諸其文
      義，似僅有將系爭推進機交由原告占有，以擔保其債權，於債務清償後，即得
      取回，而無原告受領該機台後，債務即確定消滅之意涵，準此，尚難認原告與
      御尊公司間有以系爭推進機抵債之合意。至原告雖稱：上開文詞僅在約定御尊
      公司有買回推進機之權利等語，然觀諸上述讓渡書之內容，全無「買回」一詞
      ，且倘依原告所言，御尊公司如欲取回系爭推進機，除需清償原借貸債務外，
      尚需另給付買賣價金，如此豈非一債兩償，是原告前揭所言，顯違事理，而不
      足採。何況，御尊公司自承：簽立讓渡書時，該機台還留在本件工地，是御尊
      公司自己在用等語（同上頁），執此，當時系爭推進機既係由御尊公司自行支
      配、使用，而非借予光盛公司占有、使用，則御尊公司對光盛公司顯無返還請
      求權存在，從而，御尊公司自無讓與該請求權予原告以代交付之可言。據上，
      足認原告與御尊公司間並無受領系爭推進機後，原借貸債務即告消滅之合意，
      且實際上御尊公司對光盛公司亦無返還請求權存在，無從以讓與返還請求權之
      方式，交付該機台予原告，是原告顯未於九十年六月一日取得系爭推進機之所
      有權。
（二）光盛公司是否於九十年十一月十五日取得系爭推進機之所有權？
　１．光盛公司就其抗辯御尊公司因本件工程施工進度落後，切結拋棄承攬權，並將
      本件工程之保留款及所有一切進場機具設備，供以抵付預支之工程款等情，業
      據提出工程承作拋棄書一件為證（第三五頁），而御尊公司亦不否認該拋棄書
      係其出具。又系爭推進機於立拋棄書時係在光盛公司支配之下乙節，亦為兩造
      所不爭。是堪認光盛公司於九十年十一月十五日，因御尊公司所為以系爭推進
      機抵債之表示，且該機台已在其占有中，而取得該推進機之所有權。
　２．原告雖稱：上開拋棄書係為防止御尊公司其他債權人就本件工地之機器設備予
      以假扣押，始行出具，並無讓與系爭推進機之真意等情，惟為光盛公司所否認
      。而御尊公司負責人甲○○雖附和原告所述，謂該拋棄書係為保住機具而虛偽
      簽立云云，然御尊公司尚欠原告借款未償，且以系爭推進機供作還款擔保各節
      ，已如前述，足見御尊公司與原告間顯有經濟上之利害關係，是甲○○所言難
      免偏頗，自無足採。至甲○○之胞弟王子卿因於九十一年十二月間將系爭推進
      機駛出本件工地交予原告而涉犯竊盜罪嫌，其於台灣台北地方法院檢察署偵查
      中固曾稱：伊於簽立上開拋棄書時在場，並曾向光盛公司王副理、賴經理等言
      明系爭推進機不在拋棄書之範圍內等語（九十二年二月十一日詢問筆錄），惟
      其嗣於光盛公司王榮太副理到庭指述時，卻改稱：簽拋棄書時伊未在場等語（
      九十二年三月六日詢問筆錄），此經本院調取該署九十二年度偵字第九七三一
      號卷核閱明確，以王子卿於該案前後所供不一，且其僅稱系爭推進機不在拋棄
      書範圍內，與甲○○所稱拋棄書整體係虛偽簽立等情，相互歧異，足見其於該
      案所述系爭推進機不在拋棄書範圍內等情，無非係屬飾卸自身竊盜罪責之詞，
      顯不足採為有利於原告之判斷。
　３．原告又稱：依光盛公司於九十二年七月三日傳真予伊之文件，可見該公司與御
      尊公司間之帳目未清，且該公司未明確表示已取得系爭推進機之所有權等語，
      並提出傳真文一紙為證（第七０頁）。惟查，該傳真文之內容係：「台北下水
      道工程，因遇障礙而延宕，無法於六月完工，今市府已同意再延三個月之工期
      。完工後，將與甲○○會帳。至於ψ500之所屬，也將於會帳及釐清。本公司
      與您並無接觸，有何疑問請逕向王先生連絡，您與王先生之關係，本公司不願
      涉入」等詞，而御尊公司亦陳明其與光盛公司除本件工程外，尚有他項承攬關
      係，是上開文件內容至多足徵光盛公司與御尊公司尚未就其等間各項工程報酬
      、墊付或保留款等作最後結算，不足遽認御尊公司出具上開拋棄書時，光盛公
      司對御尊公司無與系爭推進機價額相對等之債權存在，或進而推認上開拋棄書
      係為迴避假扣押而偽立。又光盛公司係因御尊公司在本件工地使用系爭推進機
      ，嗣並以該機台作為抵付工程預支款之標的，始與該機台產生關連，而原告係
      該兩公司承攬關係以外之第三人，與工程權、義之履行毫無干涉，則光盛公司
      就原告關於系爭推進機所為之要求，表明即便該機台之權利歸屬有所爭議，其
      僅與該機台由來之御尊公司負責人甲○○確認、釐清，而不與第三人地位之原
      告作何調處之立場，亦合乎事理，而無從解為原告自認系爭推進機之所有權歸
      屬未明。
　４．參以，截至九十年十一月三十日止，單計御尊公司向光盛公司預支之工程款即
      有七百萬元之多，另墊付款更高達一億一千萬餘元，而當時御尊公司所餘本件
      工程保留款僅七十八萬二千三百零八元，此有經甲○○簽認之工程墊付款及利
      息計算表、支票影本及發包工程部門估驗計價單在卷可稽（第一００、五五、
      七八頁），益徵御尊公司出具上開拋棄書時，確有積欠光盛公司墊付款、預支
      款等，始以包含系爭推進機在內之現場所有機具作抵。至御尊公司負責人甲○
      ○雖稱：上述七百萬元係伊個人向光盛公司負責人乙○○所借用等語，惟光盛
      公司九十年十月三十一日、同年十二月三十日、九十一年一月三十一日之工程
      墊付款及應收利息計算表內均列載該筆七百萬元為御尊公司之預支款（見第九
      九、一０一、一０二頁），甲○○亦迭予簽認，未曾異議，足見該筆款項確係
      御尊公司所借貸，僅由甲○○個人開立支票作為還款擔保而已。甲○○又稱：
      該等計算表未記載光盛公司收入款，伊並不知御尊公司究竟欠款多少等語，惟
      御尊公司出具上開拋棄書時，依上述經簽認之九十年十月三十一日計算表，多
      少可估算其本身所負債務額度，並據而決定有無以本件工地機具代物清償之必
      要，無從因當時其與光盛公司尚未為最後結算，即遽認上開拋棄書有何法效意
      思之缺欠，或係為脫免假扣押而任意寫立。且御尊公司事後亦從未以當時其急
      迫、輕率，或係受詐欺、脅迫為由，訴請確認該拋棄書無效，或撤銷該拋棄書
      之意思表示，益徵此文書係經御尊公司考量其財務狀況、履約能力後，本於自
      由意志所書立出具，而非救急下之瑕疵作為。又御尊公司既已將系爭推進機供
      作抵債之用，即便迄今其與光盛公司未為最後結算，亦僅係將來補行會帳、議
      定該機台抵充價額之問題，而不影響該機台所有權之歸屬。據上，堪認原告或
      甲○○之前揭陳述，均無可取。
　５．原告另稱：上開拋棄書並未附具各項機器設備清冊，足見僅係形式上簽寫等語
      ，惟該拋棄書僅係私文書，徵諸社會交易常情，並無特定格式，且御尊公司係
      拋棄「所有一切」「進場」之機具設備，以本件工地之範圍相繩，即足特定、
      區辨某機具設備是否包含在內，而無非列出清冊不可之必要。是原告本段所述
      ，亦無所據，自不可採。
　６．綜上，足認光盛公司確已於九十年十一月十五日，因御尊公司以系爭推進機代
　　　物清償，而取得該機台之所有權。
（三）原告得否請求御尊公司返還系爭推進機？
　　　原告與御尊公司間並無以系爭推進機抵債之合意，已如前述，是以，原告主張
      依其與御尊公司間之讓與關係，請求該公司交付系爭推進機，核非正當。退步
      而言，即便原告與御尊公司間有代物清償之合意存在，然系爭推進機業於九十
      年十一月十五日由光盛公司取得所有權，亦如前述，則御尊公司自該日起即無
      處分系爭推進機之權利，原告至多僅得依債務不履行規定向御尊公司求償，而
      無從請求該公司交付該機台。
六、綜上所述，御尊公司僅承諾將系爭推進機交付原告，供為還款擔保，與原告間並
    無以該機台抵債之合意，且原告並未於九十年六月一日取得系爭推進機之所有權
    ，而被告光盛公司已於同年十一月十五日取得該機台之所有權，御尊公司自該日
    起已喪失處分系爭推進機之權利。從而，原告依民法第七百六十七條規定，請求
    光盛公司交付系爭推進機，依讓與之法律關係，請求御尊公司交付該推進機，均
    屬無據，自應予駁回。又其訴既經駁回，假執行之聲請即失所依附，應一併駁回
    。
七、兩造其他攻擊防禦方法（如原告主張御尊公司出具讓渡書後曾將讓與情事通知光
    盛公司；光盛公司抗辯其係善意受讓）無礙本件勝負之判斷，爰不一一論敘，附
    此敘明。
八、結論：本件原告之訴為無理由，依民事訴訟法第七十八條，判決如主文。
中　　　華　　　民　　　國　　九十三　　年　　六　　月　　十七　　　　　日
　　　                              臺灣高雄地方法院民事第一庭
~B法　　　官  甯　馨
右為正本係照原本作成。
如不服本判決，應於送達後廿日內，向本院提出上訴狀並表明上訴理由，如於本判決
宣示後送達前提起上訴者，應於判決送達後十日內補提上訴理由書（須附繕本）。
中　　　華　　　民　　　國　　九十三　　年　　六　　月　　十七　　　　　日
~B法院書記官  林麗文
附表：
┌──┬─────────────────┬──────┐
│編號│　　　型　　　　　　式　　　　　　│數　　　　量│
├──┼─────────────────┼──────┤
│ １ │ＲＡＳＡ　ＤＨ－５００            │一　　　　台│
│    │（包括ψ500RASA掘進機頭、操作控作 │            │
│    │  台、推進油壓機、送泥幫浦7、5H、P│            │
│    │  、排泥幫浦7、5H、P）            │            │
├──┼─────────────────┼──────┤
│ ２ │ＩＳＥＫＩ　ＤＨ－ＦＳ３００      │二　　　　台│
├──┼─────────────────┼──────┤
│ ３ │ＩＳＥＫＩ　ＤＨ－ＦＳ４００      │二　　　　台│
└──┴─────────────────┴──────┘
